【裁判字號】    96,上,857
【裁判日期】    970423
【裁判案由】    給付買賣價金
【裁判全文】
臺灣高等法院民事判決                   96年度上字第857號
上  訴  人  前衛生物科技開發股份有限公司
法定代理人  丁○○
訴訟代理人  許俊仁律師
複代理人    周俊智律師
被上訴人    捷盟行銷股份有限公司
法定代理人  丙○○
訴訟代理人  乙○○
參  加  人  統一生活事業股份有限公司
法定代理人  丙○○
訴訟代理人  甲○○
上列當事人間請求給付買賣價金事件，上訴人對於中華民國96年
9月7日台灣台北地方法院96年度訴字第3263號第一審判決，提起
上訴，本院於97年4月9日言詞辯論終結，判決如下：
    主      文
上訴駁回。
第二審訴訟費用由上訴人負擔。
    事實及理由
一、本件上訴人主張：兩造與參加人統一生活事業股份有限公司
    前於民國95年3月28日， 簽訂由伊將商品出售予被上訴人捷
    盟行銷股份有限公司，再由被上訴人出售予參加人之具聯立
    性質之商品供應合約書（下稱系爭合約書）。嗣伊依該合約
    書之約定， 於95年4月26日及95年5月1日各交付被上訴人商
    品乙批，詎被上訴人竟拒絕支付各該新台幣（下同）186萬4
    ,458 元及93萬6,539元，合計280萬0,997元之價金。屢經催
    告，仍未獲被上訴人置理。爰依系爭合約書第壹條第7項第2
    款之約定，及民法第367條（買賣)之規定，求為命被上訴人
    如數給付上開未付價金，及自訴狀繕本送達翌日起加付法定
    遲延利息；暨以供擔保為條件之假執行判決。
二、被上訴人則以：系爭合約書屬兩造與參加人間，存續與否及
    效力相互影響之聯立契約。依該合約書第肆條第4項及第5項
    第2款之約定， 參加人有權決定是否更新銷售或停售上訴人
    之商品，並通知退貨。乃上訴人交付之系爭貨品，於參加人
    之銷售狀況不佳，雖經上訴人一再央求暫勿下架（停售）退
    貨，仍未見改善。 參加人除已於96年3月28日，依系爭合約
    書第肆條第 4項第 1款之約定， 以SCM（供應鏈管理系統，
    Supply Chain Management)系統對上訴人為停售及退貨通知
    ，並於同年4月17日，以存證信函為同一之通知外。 伊為求
    慎重，亦於96年5月17日另以存證信函為相同之通知。 系爭
    商品既經參加人依約通知停售及退貨，依系爭合約書第肆條
    第5項第2款之約定，伊除得以退貨金額及退貨所產生之相關
    費用共261萬1,348元，於貨款中扣除外。另依上訴人與參加
    人所訂95年度交易及推廣協議書（下稱系爭協議書）第壹條
    第7項第1款之約定，關於參加人所生之附加費用 27萬2,034
    元，亦得於貨款中為抵銷。經此扣除及抵銷，上訴人再請求
    伊給付價金，即無理由。況縱認上訴人仍得為請求，惟依系
    爭協議書第壹條第7項第2款之約定，參加人既得以扣押第一
    個月之貨款以為履約之擔保，至合約終止為止。是上訴人請
    求伊給付第一個月之貨款186萬4,458元，仍屬無理等語，資
    為抗辯。至於參加人則陳稱：伊自被上訴人收受上訴人供應
    之系爭商品後，因銷售狀況不佳，即未予繼續訂貨，原得依
    系合約書第肆條第4項第1款之約定，於二個月銷售義務期屆
    滿後，即予下架退貨，惟因上訴人一再請求繼續銷售，伊始
    延後以SCM系統為退貨之通知。為求慎重，於96年4月間再以
    存證信函通知上訴人辦理退貨。乃上訴人竟拒不辦理退貨，
    卻又請求給付貨款，實屬無理等詞。
三、原審為上訴人敗訴之判決，上訴人不服，提起第二審上訴，
    聲明：(一)原判決廢棄。(二)被上訴人應給付上訴人280萬0,997
    元之本息。(三)上一項，上訴人願供擔保，請准宣告假執行。
    被上訴人則聲明駁回上訴人之上訴。
四、查兩造與參加人前於95年3月28日簽訂系爭合約書， 並以上
    訴人另與參加人所簽訂之系爭協議書，作為該合約書之附件
    。嗣上訴人依系爭合約書之約定， 先後於95年4月26日及95
    年5月1日交付被上訴人系爭商品各乙批，價金合計為280萬0
    ,997 元。參加人除於96年4月17日，以存證信函通知上訴人
    停售其所提供之商品及辦理退貨事宜外，被上訴人亦於96年
    5月17日，以存證信函為相同之通知。 又經參加人退貨金額
    及退貨所產生之相關費用共261萬1,348元。另上訴人依系爭
    協議書，應支付參加人之各項附加費用 則為27萬2,034元，
    兩者合計為288萬3,382元等事實，為兩造所不爭執，並有各
    該合約書、協議書及存證信函可稽（原審卷4頁至5頁、24頁
    27頁、53頁至59頁），堪認為真實。
五、系爭合約書之有效期限自95年4月1日起至95年12月31日止。
    如期限屆滿前無書面通知修正或終止本合約，視為自動延一
    年，以後並依此類推。又「甲（上訴人）乙（被上訴人）丙
    （參加人）三方同意，在丙方於一個月前以書面通知乙方終
    止本合約後，甲方同意無條件承受乙方關於本合約之所有權
    利義務，意即在本合約中，所稱賣方係為甲方，買方係為丙
    方」，分別為該合約書第伍條、第壹條第1項第4款所明訂。
    本件經查，依上訴人所提出， 由參加人於96年5月26日寄交
    予兩造之台北金南郵局第05436號存證信函， 已表明上訴人
    之商品銷售不佳，前已通知下架，及依系爭合約書第壹條第
    1項第4款之約定，通知終止該合約書之旨 (本院卷192頁至1
    94頁 )。則斯時，依系爭合約書所供應之系爭商品，上訴人
    雖仍為賣方，惟買方則為參加人。乃上訴人猶本於該合約書
    第壹條第7項第2款之約定，及民法第367條（買賣)之規定（
    同上卷28頁），請求被上訴人給付價金，已屬無理，不應准
    許。
六、縱認上訴人仍得依系爭合約書上開條款之約定，及本於買賣
    之關係，對被上訴人為請求，惟查：
  (一)被上訴人抗辯上訴人所供應之系爭商品銷售狀況不佳，參加
    人本應於二個月之銷售義務期屆滿後，即予停售、退貨。雖
    經上訴人一再請求繼續銷售，但銷售狀況仍未見改善。為此
    ，參加人即於96年3月28日，經由SCM系統對上訴人為停售及
    退貨之通知，卻為上訴人拒絕退貨等情。已據其提出上訴人
    與參加人往來電子郵件，及SCM網站首頁、SCM網站商品提報
    網頁、SCM網站商品下架通知網頁之畫面為證 ( 本院卷88頁
    至96頁、109頁至112頁）。上訴人雖否認各該電子郵件及網
    頁畫面之真正，並稱經伊登入該網站，未見各該畫面及通知
    等語。惟查，經審諸上訴人所不爭執真正，而由參加人寄交
    予兩造之存證信函（見原審卷53頁至56頁、本院卷192頁至1
    94頁），均一再表明上訴人所提供之系爭商品銷售狀況不佳
    。再佐以上開電子郵件，除記載寄交、回函信之日期及往來
    電子郵件地址外。核其內容，則係參加人所屬康是美藥妝店
    行銷部經理曾雅鈴，與上訴人行銷部主任謝蘭蘭間，關於商
    品銷售狀況及是否下架之相關協商過程。與上開存證信函主
    要意旨，若合符節等情。上訴人否認其為真正，自不可採。
     而上訴人對被上訴人所稱，SCM系統係由財政部轉投資之關
    貿網路股份有限公司所設計及管理（見本院卷124頁)乙節，
    既未予爭執。且依該系統使用手冊所載，經登入之資訊，僅
    保留二個月（同上卷139頁)，則倘上訴人未即時登入其用戶
    代碼及密碼（本院卷130頁)瀏灠相關資訊，於事隔多時再登
    入，而未見相關資訊，自屬當然。 上訴人徒言否認上開SCM
    網站網頁畫面之真正，亦無可取。 至於依上訴人所提出之S
    CM網站網頁資料（同上卷190頁、191頁)，雖顯示於97年2月
    25日至3月2日間，仍有系爭商品（「健寶精華複方90粒禮盒
    組」1件)之銷售紀錄。但該銷售數量為單一（上開兩網頁資
    料係同一筆），被上訴人辯稱係其部分門市下架不實所致，
    經核與常情尚無違。 尚難憑此即認參加人未曾經由SCM系統
    ，通知上訴人停售、退貨之事實。
  (二)上訴人雖又稱，縱認各該網頁之畫面為真正，仍未見參加人
    依合約所訂，於下架二週前，載明退貨原因。且於約定銷售
    義務期屆滿後，即為退貨通知，自不生通知退貨之效力等語
    。但查，系爭合約書既於第肆條第4項第1款約明，系爭商品
    之銷售義務期為二個月，且參加人有權決定是否更新銷售或
    停售，足見參加人縱於銷售義務期屆滿後，仍有權決定予以
    停售。上訴人所稱系爭商品保存期間有限，如未於銷售義務
    期屆滿後即時下架，即不得再予下架、退貨云云，並不可採
    。上訴人雖指該條款顯失公平， 依民法第247條之1第2款之
    規定，應屬無效等語。惟按，依照當事人一方預定用於同類
    契約之條款而訂定之契約，為加重他方當事人責任之約定，
    按其情形顯失公平者， 該部分約定無效，固為民法第247條
    之1第2款所明定。然所謂加重他方當事人之責任，乃係指一
    方預定之契約條款，為他方所不及知或無磋商變更之餘地者
    而言（參考最高法院94年度台上字第2340號判決意旨）。本
    件上訴人既未舉證證明關於系爭合書約第肆條第4項第1款之
    約定，為其所不及知，或無磋商變更之餘地。所辯該條款之
    約定顯失公平，應屬無效云云（本院卷185頁)，並無可取。
    又考諸於二週前，載明退貨原因為通知之合約書約定，意在
    使上訴人得悉即將商品下架時期及其退貨原因，以保障其權
    益。 本件上訴人於95年4月26日、5月1日供應系爭商品後，
    因該商品銷售狀況不佳，參加人本得於銷售義務期屆滿後，
    即予下架、退貨，雖經上訴人一再請求繼續銷售而未即予下
    架、退貨。惟因銷售狀況仍未見改善，參加人乃終予下架、
    退貨等情，已如上述。亦見上訴人對於其商品之將下架時期
    ，及退貨原因，知之甚稔。是縱認參加人未於下架前二週，
    且載明退貨原因，即逕於96年3月28日經由SCM系統通知下架
    、退貨，於上訴人之權益，不生影響。上訴人所稱不生退貨
    效力云云，仍無可取。
  (三)末查，系爭商品經參加人依約通知下架（停售）及退貨後，
    依系爭合約書第肆條第5項第2款，及系爭協議書第壹條第7
    項第1款之約定， 被上訴人得以退貨金額及退貨所產生之相
    關費用（261萬1,348元）；暨參加人所生附加費用（27萬2,
    034元，以上合計288萬3,382元)，於系爭貨款中扣除。經此
    扣除，即無上訴人再請求被上訴人給付貨款之餘地。至於被
    上訴人依各該合約書及協義書之約定，為系爭貨款之扣抵，
    核屬權利之正當行使。上訴人指稱上訴人遲延給付貨款於前
    ，為貨款之扣款於後，係屬權利濫用云云（同上卷186頁)，
    為無可採。
七、綜上所述，上訴人請求被上訴人給付貨款（即280萬0,997元
    之本息），為無理由，不應准許。原審為上訴人敗訴之判決
    ，於法並無違誤。上訴論旨，指摘原判決不當，聲明廢棄，
    非有理由。此外，兩造其餘攻擊防禦方法，經核與本件勝負
    之判斷無關，爰不予逐一論酌，附此敘明。
八、據上論結，本件上訴為無理由，依民事訴訟法第449條第1項
    、第78條，判決如主文。
中    華    民    國    97    年    4    月    23     日
                    民事第十二庭
                        審判長法  官  陳駿璧
                              法  官  陳邦豪
                              法  官  王仁貴
正本係照原本作成。
如不服本判決，應於收受送達後20日內向本院提出上訴書狀，其
未表明上訴理由者，應於提出上訴後20日內向本院補提理由書狀
（均須按他造當事人之人數附繕本）上訴時應提出委任律師或具
有律師資格之人之委任狀；委任有律師資格者，另應附具律師資
格證書及釋明委任人與受任人有民事訴訟法第466條之1第1項但
書或第2項（詳附註）所定關係之釋明文書影本。
中    華    民    國    97    年    4     月    24    日
                              書記官  章大富
附註：
民事訴訟法第466條之1（第1項、第2項）：
對於第二審判決上訴，上訴人應委任律師為訴訟代理人。但上訴
人或其他法定代理人具有律師資格者，不在此限。
上訴人之配偶、三親等內之血親、二親等內之姻親，或上訴人為
法人、中央或地方機關時，其所屬專任人員具有律師資格並經法
院認為適當者，亦得為第三審訴訟代理人。


司法院資訊處製作；財團法人民間司法改革基金會備份。
